【裁判字號】    98,交抗,269
【裁判日期】    981130
【裁判案由】    聲明異議
【裁判全文】
臺灣高等法院臺南分院交通事件裁定     98年度交抗字第269號
抗  告  人  交通部公路總局嘉義區監理所麻豆監理站
相  對  人
即受處分人  甲○○
上列抗告人因受處分人違反道路交通管理處罰條例案件，不服臺
灣臺南地方法院中華民國98年9月24日所為裁定（98年度交聲字
第655號），提起抗告，本院裁定如下：
    主  文
抗告駁回。
    理  由
一、受處分人（異議人）甲○○於原審法院聲明異議意旨略以：
    異議人因觸犯酒後駕車之刑事案件，經臺灣臺南地方法院檢
    察署檢察官以98年度偵字第6088號為緩起訴處分確定，並命
    異議人限期向檢察官指定之公益團體支付2萬元，異議人並
    已支付完畢，基於行政罰法所揭「一事不二罰」之原則，請
    求撤銷原處分等語。
二、原裁定意旨略以：
  (一)按飲酒後，其吐氣所含酒精濃度超過每公升0.25毫克以上者
    ，不得駕車；又汽車駕駛人，駕駛汽車經測試檢定，有酒精
    濃度超過規定標準者，處15,000元以上60,000元以下罰鍰，
    並當場移置保管該汽車及吊扣其駕駛執照1年；因而肇事致
    人受傷者，並吊扣其駕駛執照2年，且應接受道路交通安全
    講習，道路交通安全規則第114條第2款、道路交通管理處罰
    條例第35條第1項第1款、第67條第3項及第24條第1項第2款
    分別定有明文。
  (二)經查：
    1.按行政罰法第26條規定：「一行為同時觸犯刑事法律及違
      反行政法上義務規定者，依刑事法律處罰之。但其行為應
      處以其他種類行政罰或得沒入之物而未經法院宣告沒收者
      ，亦得裁處之。前項行為如經不起訴處分或為無罪、免訴
      、不受理、不付審理之裁判確定者，得依違反行政法上義
      務規定裁處之」，即所謂一事不二罰原則，究其立法目的
      ，無非以一行為同時觸犯刑事法律及違反行政法上義務規
      定時，由於刑罰與行政罰同屬不法行為之制裁，而刑罰之
      懲罰作用較強，依刑事法律處罰即足資警惕，無一事二罰
      再處行政罰之必要，但罰鍰以外之沒入或其他種類行政罰
      ，因兼具維護公共秩序作用，為達行政目的，行政機關仍
      得併予裁處。又被告所犯為死刑、無期徒刑或最輕本刑3
      年以上有期徒刑以外之罪，檢察官參酌刑法第57條所列事
      項及公共利益維護，認以緩起訴為適當者，得定1年以上3
      年以下之緩起訴期間為緩起訴處分，其期間自緩起訴處分
      確定之日起算；又被告於緩起訴期間內，有刑事訴訟法第
      253條之3第1項各款情形之一者，檢察官得依職權或依告
      訴人聲請撤銷原處分，繼續偵查或起訴。準此，被告經檢
      察官為緩起訴處分者，於緩起訴猶豫期間內，其最後是否
      會被檢察官提起公訴，猶懸而未定，檢察官於期間內，可
      對被告繼續觀察，此時若被告顯無反省警惕之情或根本欠
      缺反省警惕之能力，檢察官得依職權或依告訴人聲請，將
      被告緩起訴處分撤銷。緩起訴處分若經撤銷，被告尚有受
      刑事訴追、處罰之可能，此時原處分機關若依法為行政裁
      決，無異將使受處分人有同時遭受行政處罰及刑事訴追之
      危險，顯與行政罰法第26條規定之立法意旨相違背。
    2.另行政罰法第26條第2項規定，雖未明文包括緩起訴處分
      在內，而緩起訴處分確定時，被告可免於刑事訴追，與受
      不起訴處分效果相同。然緩起訴處分，為介於起訴及微罪
      職權不起訴間緩衝制度設計，其具體效力依刑事訴訟法第
      260條規定，於緩起訴處分期間屆滿未經撤銷者，非有同
      條第1款或第2款情形之一，不得對於同一案件再行起訴，
      即學理上所稱實質確定力，足見在緩起訴期間內，尚無實
      質確定力可言（最高法院94年台非字第215號判例、95年
      度台非字第284號判決參照）。是觸犯刑事法律之犯罪行
      為，符合緩起訴要件，雖經檢察官為緩起訴處分，然就要
      件言，緩起訴基本上係認被告有犯罪嫌疑，而暫緩起訴，
      並得課被告予一定負擔或指示（同法第253條之2第1項參
      照），此與不起訴處分係因犯罪嫌疑不足或其他原因（同
      法第252條、第253條），不得附條件或負擔，顯有不同，
      且檢察官依刑事訴訟法第253條之2第1項第4款規定為緩起
      訴處分，命被告向公益團體捐款者，被告係履行檢察官為
      緩起訴處分命令，此等命令名義上雖非刑罰，但仍是一種
      特殊的處遇措施，會產生未經裁判即生終局處理案件實質
      效果，性質上已係實質的制裁，造成被告財產減少的影響
      ，亦即性質上自屬處分金，與罰金無異，可知緩起訴處分
      檢察官所命之捐款是一種刑事處罰。況行政罰法第26條第
      1項僅規定「依刑事法律處罰之」，並未明定應依刑法第
      33條、第34條所定主從刑罰之種類科罰，檢察官命令被告
      捐款之金錢給付性質上既屬處分金，而為實質刑事制裁，
      自與行政罰法第26條第1項「依刑事法律處罰之」規定，
      尚無扞格之處。故而，上開行政罰法第26條第2項既未明
      列「緩起訴處分」，對人民不利益之規定，自不得任意擴
      張解釋其適用範圍，且緩起訴處分之要件、效果及性質均
      與不起訴處分不同，應屬刑事處罰之一種，自無適用行政
      罰法第26條第2項規定餘地。從而，經檢察官為緩起訴處
      分行為，如同時違反行政法上義務規定，因已有刑事處罰
      ，此時行政機關若另行依法行政裁罰，無異一罪二罰，因
      此參酌行政罰法第26條立法意旨，違反行政法上義務行為
      ，若同時亦經檢察官另為緩起訴處分時，行政機關應不得
      就同一行為，再為與刑罰相類之罰鍰處分。
    3.查異議人於民國98年4月10日晚上10時53分許，酒後騎乘
      車牌號碼H5W-335號重型機車，行經臺南縣佳里鎮○○路
      459號前時，經警攔停，當場測得其呼氣酒精濃度為每公
      升0.59毫克，超過標準值為每公升0.25毫克後，由臺南縣
      警察局交通隊員警製單舉發等情，有臺南縣警察局98年4
      月10日南縣警交字第M00000000號舉發違反道路交通管理
      事件通知單及酒精測定紀錄表各乙紙在卷可稽，並經原審
      依職權調閱臺灣臺南地方法院檢察署98年度偵字第6088號
      偵查卷全卷查明無訛，且為異議人所不否認，堪認上情為
      真實。
    4.又異議人因上揭酒後駕車違規行為所涉刑法第185條之3公
      共危險罪，業經臺灣臺南地方法院檢察署檢察官查明異議
      人確有酒後駕車之公共危險犯行後，命異議人於緩起訴處
      分確定之日起5個月內，向檢察官指定之公益團體支付2萬
      元，而於98年5月7日為緩起訴處分，緩起訴處分為1年，
      該案經依職權送請再議後，經臺灣高等法院臺南分院檢察
      署於98年6月1日以98年度上職議字第2063號處分書為駁回
      再議之處分確定等情，除經原審依職權調閱臺灣臺南地方
      法院檢察署98年度偵字第6088號偵查卷全卷查明屬實外，
      並有臺灣臺南地方法院檢察署檢察官98年度偵字第6088號
      緩起訴處分書及臺灣高等法院臺南分院檢察署98年度上職
      議字第2063號處分書各乙份附卷可憑。而本件原處分裁決
      日期為98年5月7日，異議人已因同一案件，經檢察官於98
      年5月7日為緩起訴處分，且本件緩起訴處分期間尚未屆滿
      ，應至99年5月31日始屆滿，亦有臺灣臺南地方法院檢察
      署檢察官執行緩起訴處分命令通知書乙紙在卷可按。揆諸
      上揭說明，行政罰法第26條第2項規定，於經緩起訴處分
      情形應不適用，雖本件尚在緩起訴處分之猶豫期間，以致
      該緩起訴處分尚有遭撤銷之可能，然異議人於緩起訴猶豫
      期間，既已遵照檢察官命令繳交捐款緩起訴處分金（已生
      實質刑罰效果），苟異議人於緩起訴處分猶豫期間內，又
      遭撤銷該緩起訴處分，則其已繳交捐款緩起訴處分金依法
      已不得請求返還（益徵實質刑罰效果），嗣後若經檢察官
      起訴，再受法院審判施以刑罰制裁，行政機關復以異議人
      違反行政法上義務規定，裁處罰鍰，恐生一事三罰之危險
      。
    5.末按汽車駕駛人有違反道路交通管理處罰條例第35條第1
      項第1款之情形，同時違反刑事法律者，經裁判確定處以
      罰金低於本條例第92條第3項所訂最低罰鍰基準規定者，
      應依本條例裁決繳納不足最低罰鍰部分；本條例罰鍰基準
      之處理細則，由交通部會同內政部定之，道路交通管理處
      罰條例第35條第8項、第92條第4項分別定有明文。又對於
      酒後駕車，同一行為經交通裁決機關裁處罰鍰及吊扣駕照
      ，復經檢察官為緩起訴並命向公益團體捐款者，該捐款部
      分係為履行檢察官為緩起訴處分命令，與受刑事處罰無異
      ，自不應再受行政裁罰，法院應撤銷交通裁決機關有關罰
      鍰部分之處分，並為該部分不罰之諭知，亦業據本院於95
      年10月刑事庭庭務會議決議在案（參照本院95年11月8日
      南分院洋文字第0950000678號函附該決議）。次按「違反
      道路交通管理事件統一裁罰基準及處理細則」第2條訂定
      「違反道路交通管理事件統一裁罰標準表」規定，駕駛人
      吐氣所含酒精濃度超過每公升0.55毫克以上，機器腳踏車
      駕駛人於應到案期限內，繳納罰鍰或逕行裁決處罰者，處
      最低罰鍰45,000元。再者，酒後駕車經檢察官為緩起訴處
      分，並命被告向公益團體捐款或提供義務勞務者，被告係
      履行檢察官為緩起訴處分命令，此等命令名義上雖非刑罰
      ，但仍是一種特殊的處遇措施，造成被告之財產減少或義
      務增加，性質上亦屬干預人民自由之處分，與刑事制裁無
      異，實質上為刑事處罰。故檢察官為緩起訴處分命向公益
      團體捐款者，其捐款之性質解釋上亦屬道路交通管理處罰
      條例第35條第8項所規定之罰金，監理機關雖不得再為行
      政裁罰，惟若行為人所支付之緩起訴處分金，未達道路交
      通管理處罰條例第92條第3項所訂最低罰鍰基準規定者，
      依該條例第35條第8項之規定，即須補足不足最低罰鍰之
      部分，始為適法。因此法院僅得就行為人已依緩起訴處分
      為公益捐款部分予以撤銷，並為不罰之諭知（臺灣高等法
      院臺南分院97年10月8日97南分院鼎刑仁字第13036號函附
      第2號法律問題研討結果意旨參照）。查本件異議人之刑
      事部分，業經檢察官為緩起訴處分，並命向財團法人臺灣
      更生保護會臺南分會支付2萬元，異議人並已依限繳清，
      此有郵政跨行匯款申請書4紙及本院電話紀錄表乙紙在卷
      可按，然上開金額顯不足最低罰鍰，依上揭說明，其行政
      罰罰鍰方面，應於扣除上開2萬元後，補繳不足最低罰鍰
      之部分即25,000元，始為適法，移送機關逕以異議人酒精
      濃度超過規定標準，對其裁處罰鍰超過25,000元部分，尚
      有未洽。
    6.至移送機關雖援引法務部95年5月25日法律字第095070039
      3號函示，認緩起訴可說是一種便宜不起訴處分，係一種
      特殊處遇措施，並非刑罰云云。然查：依刑事訴訟法第25
      3條之1規定，有關緩起訴處分須具備：犯罪嫌疑充足、斟
      酌刑法第57條所列事項、為公共利益維護、以緩起訴為適
      當者（即適當性）等要件，核與不起訴處分要件尚屬有間
      。是如認行政罰法第26條第2項規定不起訴處分包含緩起
      訴處分，即已逾文義解釋範圍。又關於緩起訴處分要件及
      裁量基準，與不起訴處分相較，均有不同，至多應僅得視
      緩起訴處分係暫緩起訴處分，而非不起訴處分。是基於前
      述諸多理由，緩起訴處分與行政罰法第26條第2項列舉之
      不起訴處分等情形迥然有別，無從遽為比擬而為相同之處
      置。另移送機關認行政罰法第26條第1項所謂「依刑事法
      律處罰之」，應係指罪刑法定主義及刑事法律正當程序運
      作完成始足當之云云。然查緩起訴制度設計，乃為使司法
      資源有效運用，填補被害人損害、有利被告或犯罪嫌疑人
      再社會化及犯罪特別預防等目的。爰參考日本起訴猶豫制
      度及德國附條件及履行期間暫不提起公訴制度，於本條增
      訂緩起訴處分制度，其適用範圍以被告所犯為死刑、無期
      徒刑或最本刑為3年以上有期徒刑以外之罪者，始有適用
      ，其猶豫期間為1年以上3年以下，此觀刑事訴訟法第253
      條之1立法理由即明。故而，檢察官對於觸犯刑事法律之
      犯罪行為，於符合緩起訴要件者，為緩起訴處分，自當符
      合罪刑法定主義及刑事法律正當程序原則，移送機關認緩
      起訴制度不受上開原則拘束，顯有誤解。
  (三)綜上所述，移送機關逕以異議人酒後駕車，且呼氣酒精濃度
    超過規定標準，而對其裁處罰鍰中超過25,000元之行政裁罰
    ，即有未洽，應由原審撤銷原處分中罰鍰超過25,000元之部
    分，該經撤銷部分並應為異議人不罰之諭知，以資適法。至
    於移送機關另對異議人為吊扣駕駛執照1年，並施以道路交
    通安全講習之處分部分，係罰鍰以外對於預防再犯之行政罰
    ，乃為抑止酒後駕車之不法行為，維護道路交通用路權人之
    生命、身體之安全法益，依行政罰法第26條第1項但書之規
    定，自得裁處，是移送機關此部分之裁決，核無不當及違法
    之處，且此部分未據異議人聲明異議，併予敘明。
三、本件抗告意旨略以：
  (一)依據法務部95年5月25日法律字第0950700393號函函示略以
    「不起訴處分」包括「緩起訴處分」。緩起訴處分為一種便
    宜不起訴處分，檢察官為緩起訴處分時依刑事訴訟法第253
    條之2第1項規定對被告所為之指示及課予負擔，係一種特殊
    的處遇措施，並非刑罰。故而刑事案件經檢察官為緩起訴處
    分確定後，宜視同不起訴處分確定，得依違反行政法上義務
    規定裁處，此為行政罰法第26條第1項所明文。
  (二)按行政罰法第26條第1項，一行為同時觸犯刑事法律及違反
    行政法上義務規定者，依刑事法律處罰之。此所謂「依刑事
    法律處罰之」應係指罪刑法定主義及刑事法律正當程式運作
    完成始足當之。
  (三)綜上，抗告人認為緩起訴處分與上述條文所稱之「刑事處罰
    」仍屬有別。從而，本案依道路交通管理處罰條例第35條第
    1項第1款規定裁處行政罰鍰於法並無牴觸，爰依同條例第87
    條第3項規定提起抗告，請求廢棄原裁定，另為適法之裁定
    等語。
四、按汽車駕駛人，駕駛汽車經測試檢定有酒精濃度超過規定標
    準者，處15,000元以上60,000元以下罰鍰，並當場移置保管
    該汽車及吊扣其駕駛執照1年；因而肇事致人受傷者，並吊
    扣其駕駛執照2年；致人重傷或死亡者，吊銷其駕駛執照，
    並不得再考領。又汽車駕駛人，有第35條第1項規定之情形
    者，應接受道路交通安全講習，道路交通管理處罰條例第35
    條第1項第1款、第24條第1項第2款分別定有明文。又汽車駕
    駛人飲用酒類或其他類似物後其吐氣所含酒精濃度超過每公
    升0.25毫克以上者，不得駕車，道路交通安全規則第114條
    第2款復定有明文。
五、本件抗告人於原裁定法院審理時已主張依法務部95年5月25
    日法律字第0950700393號函之內容，據以提出意見書（見原
    裁定卷第4頁），其理由經核，與本件上開所述之抗告意旨
    相同。原裁定就抗告人前開所提意見，已於理由欄中說明其
    不採之心證，然抗告人猶執陳詞提起抗告，經查：
  (一)檢察官依刑事訴訟法第253條之2第1項第4款規定為緩起訴處
    分，命被告向公益團體「捐款」者，被告係履行檢察官為緩
    起訴「處分命令」，性質上自屬「處分金」，與「罰金」無
    異，且依刑事訴訟法第253條之2第2項規定命被告捐款之金
    錢給付命令，並得為「民事強制執行名義」。是檢察官命令
    被告為捐款之金錢給付，此等命令雖非刑罰，但仍是一種特
    殊的「處遇措施」，會產生未經裁判即生終局處理案件之實
    質效果，亦即性質上已係「實質的制裁」，造成被告財產減
    少的影響，其捐款解釋上亦屬道路交通管理處罰條例第35條
    第8項所規定之罰金，被告即係履行檢察官為緩起訴處分命
    令，與受刑事處罰無異。況行政罰法第26條第1項僅規定「
    依刑事法律處罰之」，並未明定應依刑法第33條、第34條所
    定主從刑罰之種類科罰，檢察官命令被告捐款之金錢給付即
    係依刑事訴訟法第253條之2第1項第4款規定所為，自與行政
    罰法第26條第1項「依刑事法律處罰之」之規定，尚無扞格
    之處。另緩起訴處分所定緩起訴期間期滿後，該緩起訴處分
    將發生禁止對已為緩起訴處分之同一犯罪事實再行起訴之效
    力，即所謂「緩起訴處分之實質確定力」（最高法院94年台
    非字第215號判例參照），故檢察官所為對於異議人之緩起
    訴處分，實已產生實質刑罰之效果。再依刑事訴訟法第253
    條之1規定，有關緩起訴處分，需具備之要件亦與「不起訴
    處分」之要件有間，且不起訴處分係自處分確定時起即發生
    實體上之確定力，不若緩起訴處分於緩起訴處分之期間（即
    猶豫期間）僅發生形式之確定力。因之，倘認行政罰法第26
    條第2項規定之「不起訴處分」包含「緩起訴處分」之情形
    ，是否已逾文義解釋之範圍，實有疑問。行政罰法第26條第
    2項規定既未明文包含「緩起訴處分」之類型，而對於人民
    不利益之規定本不得任意加以擴張其適用，自不宜逕認行政
    罰法第26條第2項之規定於經緩起訴處分之情形亦有適用。
    從而，緩起訴處分既非不能證明行為人之犯罪事實，且有金
    錢給付、勞務給付及處遇措施之實質處罰，自與上開行政罰
    法第26條第2項列舉之不起訴處分等情形迥然有別，仍無從
    遽為比擬而為相同之處置。
  (二)另按緩起訴處分於緩起訴處分之期間（即猶豫期間）僅發生
    形式之確定力，若符合刑事訴訟法第253條之3第1項之要件
    ，檢察官仍得依職權或依告訴人之聲請撤銷原處分，繼續偵
    查或起訴，且依同法條第2項規定檢察官撤銷緩起訴之處分
    時，被告已履行之部分，不得請求返還或賠償。故在緩起訴
    猶豫期間內，如以上揭法務部函示稱「不起訴處分」包括「
    緩起訴處分」在內，則緩起訴猶豫期間內異議人已遵照檢察
    官命令繳交捐款之緩起訴處分金（已產生實質刑罰之效果，
    一如前述），再受行政裁處罰鍰，苟再遭撤銷該緩起訴處分
    ，已繳交捐款緩起訴處分金依法已不得請求返還（益徵實質
    刑罰之效果），復經檢察官起訴，再受法院審判施以刑罰制
    裁，恐生「一事三罰」之危險，該函示見解自難引為論據。
  (三)況查，95年2月5日生效之行政罰法第26條第1項規定：一行
    為同時觸犯刑事法律及違反行政法上義務規定者，依刑事法
    律處罰之。但其行為應處以其他種類行政罰或得沒入之物而
    未經法院宣告沒收者，亦得裁處之。究其立法目的，一行為
    同時觸犯刑事法律及違反行政法上義務規定時，由於刑罰與
    行政罰同屬對不法行為之制裁，而刑罰之懲罰作用較強，故
    依刑事法律處罰，即足資警惕時，實無一事二罰再處行政罰
    之必要，且刑事法律處罰，由法院依法定程序為之，較符合
    正當法律秩序，應予優先適用。我國關於不起訴處分與緩起
    訴處分之規定，多見於刑事訴訟法，於該法法例之用語，均
    個別明列之，如刑事訴訟法第255條第1項、第259條、第260
    條均屬之；易言之，在我國刑事訴訟法之體例上，並無將「
    不起訴處分」一詞包含「緩起訴處分」之情形。再依我國刑
    事訴訟法第253條之1規定，有關緩起訴處分，需具備犯罪
    嫌疑充足、斟酌刑法第57條所列事項、為公共利益之維
    護、以緩起訴為適當者（即適當性）等要件；尚與不起訴
    處分之要件有間；因之，倘認行政罰法第26條第2項規定之
    「不起訴處分」包含「緩起訴處分」之情形，是否已逾文義
    解釋之範圍，實有疑問。況關於緩起訴處分之要件、裁量之
    基準，與不起訴處分相較，均多有不同，至多應僅得視緩起
    訴處分為暫緩起訴之處分，而非不起訴處分。另行政罰法第
    26條第2項規定既未明文包含「緩起訴處分」之類型，而對
    於人民不利益之規定本不得任意加以擴張其適用，自不宜逕
    認行政罰法第26條第2項之規定於經緩起訴處分之情形亦有
    適用，始為允當，並符其立法理由。
  (四)從而，緩起訴處分，將造成被告財產減少或義務增加之不利
    益，亦屬干預人民財產自由之處分，可實質該當行政罰法第
    26條第1項之依刑事法律之處罰，故行政機關不得就同一行
    為再為與刑罰相類之罰緩處分。是上開法務部函示，認緩起
    訴處分亦屬行政罰法第26條第2項不起訴處分，尚有誤會。
六、綜上所述，本件異議人於前揭時、地酒後騎車，其呼氣所含
    酒精濃度經檢測超過規定標準行為，係一行為同時觸犯刑事
    法律及違反行政法上義務規定。茲同一行為觸犯刑法第185
    條之3之刑事罪嫌，既經檢察官為緩起訴處分，並應依緩起
    訴處分內容向公益團體支付2萬元，已如前述。揆之前揭意
    旨，原處分機關對異議人之酒駕行為，除依行政罰法第26條
    第1項但書得處以其他種類行政罰外，應不得再為與刑罰相
    類之處分。從而，原裁定以原處分於緩起訴處分確定後未經
    撤銷，就同一行為，又為與刑罰相類之命令捐款處分，而依
    道路交通管理處罰條例第35條第1項第1款規定等罰鍰4萬5千
    元，就已捐款數額2萬元部分，已違反一事不二罰規定，而
    撤銷原處分關於罰鍰超過2萬5千元部分，其認事用法並無不
    當，抗告人所提抗告，為無理由，應予駁回。
七、據上論斷，應依道路交通案件處理辦法第26條，刑事訴訟法
    第412條，裁定如主文。
中    華    民    國    98    年    11    月    30    日
                  刑事第四庭    審判長法  官  吳志誠
                                      法  官  吳森豐
                                      法  官  彭喜有
以上正本證明與原本無異。
不得再抗告。
                                      書記官  黃子起
中    華    民    國    98    年    11    月    30    日


司法院資訊處製作；財團法人民間司法改革基金會備份。
